臺灣橋頭地方法院民事判決
110年度岡簡字第573號
原      告  花旗(台灣)商業銀行股份有限公司


法定代理人  莫兆鴻  


訴訟代理人  黃麗蓉  
被      告  霍月嬌  
訴訟代理人  楊曉菁律師
被      告  鐘聖詠  
            鐘美惠  
            霍品蓉即霍月菊

            霍玫錡  
            霍玫蓁  
            霍姵竹即霍月婷

            鐘云妘  
            鐘麗菁  
上列當事人間請求撤銷遺產協議分割登記，本院於民國111 年4
月14 日言詞辯論終結，判決如下：
    主  文
原告之訴駁回。
訴訟費用由原告負擔。
    事實及理由
一、按簡易訴訟之訴狀送達後，原告不得將原訴變更或追加他訴
    ，但請求基礎事實同一者，不在此限，民事訴訟法第436 條
    第2 項、第255 條第1 項第2 款定有明文。本件原告起訴時
    ，起訴狀記載被告為陳益子即霍月嬌、鐘○○等，並聲明請求
    ：㈠被告間於民國102 年10月31日就附表編號1 所示之不動
    產所為之協議分割債權行為，及於102 年10月31日所為之所
    有權移轉登記物權行為，均應予撤銷。㈡被告鐘○○應將附表
    編號1 所示不動產於102 年10月31日以分割繼承為原因之所
    有權移轉登記予以塗銷。嗣於訴狀送達後，特定並追加被告
    鐘聖詠、鐘美惠、霍品蓉即霍月菊、霍玫錡、霍玫蓁、霍姵
    竹即霍月婷、鐘云妘、鐘麗菁，並變更聲明為：㈠被告就附
    表所示不動產（下合稱系爭不動產），於102 年10月27日所
    為遺產分割協議之債權行為，及系爭不動產於102年10月31
    日所為之所有權移轉登記物權行為，均應予撤銷。㈡被告鐘
    聖詠應將附表編號1至5所示不動產於102 年10月31日以分割
    繼承為原因之所有權移轉登記予以塗銷。經核原告追加被告
    及變更聲明部分，均係針對被繼承人霍泰然死亡後所遺之系
    爭不動產，由各繼承人間所為遺產分割協議此同一事實，徵
    諸上揭規定，並無不合，應予准許。
二、被告霍玫錡、霍玫蓁、霍姵竹即霍月婷、鐘云妘、鐘麗菁，
　　未於言詞辯論期日到場，核無民事訴訟法第386 條各款所列
    情形，爰依原告聲請，由其一造辯論而為判決。
三、原告主張：被告霍月嬌積欠原告新臺幣（下同）273,139元
    之債務未為清償（下稱系爭債權），已據原告取得臺灣高雄
    地方法院（下稱高雄地院）96年度執字第80823號債權憑證
    。詎被告霍月嬌為規避債務，明知訴外人即其父霍泰然死亡
    時，名下尚有系爭不動產得由其依法繼承，仍與其餘被告為
    遺產分割協議，並將系爭不動產歸由被告鐘聖詠單獨辦理繼
    承登記，致使自身陷於無資力之狀態，有害於原告之系爭債
    權。爰依民法第244 條第1項、第4 項規定提起本訴。並聲
    明：㈠被告就附表所示不動產（下合稱系爭不動產），於102
     年10月27日所為遺產分割協議之債權行為，及系爭不動產
    於102年10月31日所為之所有權移轉登記物權行為，均應予
    撤銷。㈡被告鐘聖詠應將附表編號1至5所示不動產於102 年1
    0月31日以分割繼承為原因之所有權移轉登記予以塗銷。
四、被告部分：
  ㈠被告霍月嬌、鐘聖詠、鐘美惠、霍品蓉即霍月菊：原告為專
    業金融機構，須隨時追償債權，系爭不動產於102年10月31
    日分割繼承登記，原告應早已知悉系爭不動產協議分割之事
    實，卻遲至110 年間才提起本件訴訟，已過1 年之除斥期間
    。再者，系爭不動產如此分割協議，係因考量被繼承人生前
    意願、扶養義務、承擔之責任等諸多因素後，全體繼承人協
    議由被告鐘聖詠取得，於債務根本無涉等語置辯。並聲明：
    原告之訴駁回。
  ㈡被告霍玫錡、霍玫蓁、霍姵竹即霍月婷、鐘云妘、鐘麗菁，
    均未以書狀為任何陳述。
五、本院得心證之理由：
  ㈠按民法第244 條撤銷權，自債權人知有撤銷原因時起，1 年
    間不行使，或自行為時起，經過10年而消滅，民法第245 條
    定有明文。本件依原告所提出之起訴狀證物，其係於110年
    5月20日調取系爭不動產之土地登記第二類謄本（見本院卷
    第27頁），故原告於110 年12月6日訴請撤銷詐害債權行為
    及回復原狀，未逾民法第245 條所定之1 年除斥期間，合先
    敘明。至被告抗辯原告為專業金融公司，應早已知悉此一分
    割事實等語，惟依卷內資料，並無證據可佐，難認有理。
  ㈡原告主張其對被告霍月嬌有系爭債權未獲清償，已由原告取
    得債權憑證，而被繼承人霍泰然死亡時留有系爭不動產，被
    告霍月嬌為繼承人卻與其他被告為遺產分割協議，並將系爭
    不動產歸由被告鐘聖詠單獨辦理繼承登記等情，已提出債權
    憑證、系爭不動產所有權登記謄本及異動索引、戶籍謄本為
    證（見本院卷第21至32頁），且經本院向高雄市政府地政局
    岡山地政事務所調取系爭不動產移轉登記資料核閱無訛（見
    本院卷第75-134頁），故此部分事實，堪信屬實。
  ㈡惟債務人所為之無償行為，有害及債權者，債務人得聲請法
    院撤銷之，民法第244 條第1 項雖有明文。但遺產分割協議
    ，既係繼承人間基於特定身分關係，就繼承之遺產如何分配
    所為之協議，則繼承人於分割遺產時，除須考量被繼承人生
    前意願、繼承人對被繼承人之貢獻（有無扶養之事實）等外
    ，另須衡酌家族成員間之感情、自主生活程度、祭祀承擔義
    務等諸多因素，且依社會生活經驗及臺灣民間傳統，遺產由
    對被繼承人負擔扶養義務者取得，要屬常見，繼承人間亦多
    以之平衡彼此間債權債務關係（因均負擔扶養責任，未支出
    者以遺產作為給付之意），又取得遺產者，將來需承擔長久
    之祭祀義務同屬平常。況分割遺產，非僅單純對於被繼承人
    死亡時之財產協議處分，尚涉及民法第1172條債務扣還、第
    1173條受贈歸扣之計算結果。是以，被告霍月嬌於被繼承人
    霍泰然死亡時，縱使與其他繼承人協議而未取得系爭遺產或
    辦理繼承登記，得否全然不顧各繼承人間扶養義務、祭祀義
    務之分擔、債務之扣還、贈與之歸扣等情節，即遽認其係將
    原先繼承部分無償贈與其他繼承人，誠非無疑。原告單以此
    為由，即依民法第244 條第1 項規定，請求本院撤銷遺產分
    割協議暨分割繼承登記之物權行為，已與社會常情相悖，而
    難憑採。
  ㈢再者，被繼承人霍泰然之其他繼承人即被告鐘聖詠、鐘美惠
    、霍品蓉即霍月菊、霍玫錡、霍玫蓁、霍姵竹即霍月婷、鐘
    云妘、鐘麗菁，均非原告主張之債務人，但其等就系爭不動
    產未取得辦理繼承登記，有卷附遺產分割協議書可查（見本
    院卷第91頁），此核與被告霍月嬌等人抗辯，系爭不動產分
    歸由被告鐘聖詠單獨辦理繼承登記，系考量被繼承人生前意
    願、扶養義務、承擔之責任等諸多因素後之結果等詞一致。
    則被告霍月嬌與其他繼承人為遺產分割協議之目的，倘如原
    告所述，係有意損害系爭債權，焉有其他非原告主張之債務
    人即被告一併放棄繼承系爭不動產之理？循此，益難認原告
    主張被告霍月嬌未辦理系爭不動產之繼承登記，係故意以無
    償方式詐害原告之系爭債權等情為真。
  ㈣此外，民法撤銷訴權之行使目的，係在於保全債務人原有之
    清償能力，而非以增加債務人之清償力為目的。依原告主張
    系爭債權之債權憑證觀察（見本院卷第21頁），可知被告霍
    月嬌在95年起，即有遲延還款遭原告請求利息之情形存在，
    但霍泰然係102 年7月29日死亡，有遺產稅免稅證明書之被
    繼承人死亡日期參（本院卷125頁），故原告與被告霍月嬌
    在系爭債權成立之際，所評估者，顯係被告霍月自身之資力
    ，而非就其日後可能繼承之被繼承人財產併予評估，應無疑
    義。是以，原告對於被告霍月嬌取得被繼承人財產之期待，
    亦難認有加以保護之必要。從而，原告請求撤銷被告間就系
    爭遺產所為之分割協議及系爭不動產分割繼承登記之物權行
    為，均難認有理，應予駁回。又系爭遺產分割協議暨系爭不
    動產分割繼承登記之物權行為，既無從撤銷，原告另請求被
    告鐘聖詠應塗銷系爭不動產之分割繼承登記，同無理由，併
    予駁回。
六、綜上所述，原告依民法第244 條第1 項、第2 項規定，請求
    撤銷被告間就系爭不動產之分割協議債權行為，屬無理由，
    應予駁回。
七、本件事證已臻明確，原告其餘攻擊防禦方法及舉證，經核與
    判決結果不生影響，無逐一論列之必要。
八、訴訟費用負擔之依據：民事訴訟法第78條。
中　　華　　民　　國　　111 　年　　4 　　月　　28　　日
                  岡山簡易庭  法    官  林揚奇 
以上正本係照原本作成。
如不服本判決，應於送達後20日內，向本院提出上訴狀並表明上
訴理由，如於本判決宣示後送達前提起上訴者，應於判決送達後
20日內補提上訴理由書（須附繕本）。
中　　華　　民　　國　　111 　年　　4 　　月　　28　　日
                              書 記 官  陳麗如

附表：    編號 種類          財產所在或名稱 權利範圍 1 土地 高雄市○○區○○段0000000地號 全部 2 土地 高雄市○○區○○段0000000地號 全部 
3 土地 高雄市○○區○○段0000000地號 全部 4 土地 高雄市○○區○○段0000000地號 37/2268 5 土地 高雄市○○區○○段0000000地號 37/2268 6 房屋 高雄市○○區○○路00號 全部